ACORDAO-COMPLETO-2370104

ACÓRDÃO 11838/2019 ATA 37/2019 - PRIMEIRA CÂMARA

VISTOS, relatados e discutidos os presentes autos, que nesta etapa cuidam de recurso de reconsideração interposto pela Associação Os Independentes contra o Acórdão 11552/2018-TCU-Primeira Câmara;
ACORDAM os Ministros do Tribunal de Contas da União, reunidos em Sessão Plenária, ante as razões expostas pelo Relator e com fundamento nos art. 32, inciso I, e 33 da Lei 8.443/1992, em:
9.1. conhecer do recurso interposto, para, no mérito, negar-lhe provimento;
9.2. dar ciência desta decisão à recorrente e aos demais interessados.

Recurso de reconsideração contra decisão que julgou irregulares as contas do recorrente, condenou-o em débito solidário e aplicou-lhe multa em razão da não comprovação da boa e regular gestão dos recursos recebidos para apoio à realização da 53ª Festa do Peão Boiadeiro de Barretos/SP.

Primeira Câmara

Ministério do Turismo.

3. Responsáveis/Recorrentes:
3.1. Responsáveis: Jeronimo Luiz Muzeti (XXX.639.068-XX); Os Independentes (44.791.994/0001-87).
3.2. Recorrente: Os Independentes (44.791.994/0001-87).

13.1. Ministros presentes: Benjamin Zymler (na Presidência) e Vital do Rêgo (Relator).
13.2. Ministros-Substitutos convocados: André Luís de Carvalho e Weder de Oliveira.
13.3. Ministro-Substituto presente: Augusto Sherman Cavalcanti.

OS INDEPENDENTES E OUTROS

VITAL DO RÊGO

Ministro Bruno Dantas.

Adoto como parte do relatório a instrução produzida pela Secretaria de Recursos (peça 71) , que contou com a anuência dos seus dirigentes (peças 72 e 73) , transcrita a seguir com os ajustes de forma pertinentes:
1. Versa a espécie sobre Recurso de Reconsideração interposto pela Associação Os Independentes (peça 51) , em face do Acórdão 11552/2018-TCU-Primeira Câmara (peça 34) , de relatoria do Ministro Bruno Dantas, que possui o seguinte teor:
ACORDAM os Ministros do Tribunal de Contas da União, reunidos em sessão da Primeira Câmara, ante as razões expostas pelo Relator, em:
9.1. considerar revel Jerônimo Luiz Muzeti, para todos os efeitos, dando-se prosseguimento ao processo, nos termos do art. 12, § 3º, da Lei 8.443/1992;
9.2. com fundamento nos arts. 1º, inciso I, 16, inciso III, alíneas 'b' e 'c', e 19, da Lei 8.443/1992, julgar irregulares as contas de Jerônimo Luiz Muzeti e da Associação Os Independentes, condenando-os solidariamente ao pagamento do débito discriminado a seguir, atualizado monetariamente e acrescido dos juros de mora devidos, calculado desde a data de ocorrência indicada até sua efetiva quitação, na forma da legislação vigente, fixando o prazo de 15 (quinze) dias, a contar do recebimento da notificação, para que seja comprovado, perante este Tribunal, o recolhimento da quantia ao Tesouro Nacional, nos termos do art. 23, inciso III, alínea "a", da referida Lei, c/c o art. 214, inciso III, alínea "a", do Regimento Interno do TCU:
	VALOR ORIGINAL (R$) 
	DATA DA OCORRÊNCIA

	R$ 1.020.000,00
	19/9/2008

9.3. com fundamento no art. 57 da Lei 8.443/1992, aplicar a Jerônimo Luiz Muzeti e à Associação Os Independentes, individualmente, multa no valor de R$ 180.000,00 (cento e oitenta mil reais) , atualizado monetariamente desde a data do presente acórdão até a do efetivo recolhimento, se for pago após o vencimento, na forma da legislação vigente, fixando o prazo de 15 (quinze) dias, a contar do recebimento da notificação, para que seja comprovado, perante este Tribunal, o recolhimento da quantia ao Tesouro Nacional, nos termos do art. 23, inciso III, alínea "a", da referida Lei, c/c o art. 214, inciso III, alínea "a", do Regimento Interno do TCU;
9.4. com fundamento no art. 26 da Lei 8.443/1992, autorizar, se requerido, o pagamento da importância devida em até 36 (trinta e seis) parcelas mensais e consecutivas, fixando o prazo de 15 (quinze) dias, a contar do recebimento da notificação, para que seja comprovado, perante este Tribunal, o recolhimento da primeira parcela, e de 30 (trinta) dias, a contar da parcela anterior, para que seja comprovado o recolhimento das demais parcelas, devendo incidir sobre cada valor mensal os devidos acréscimos legais, na forma prevista na legislação vigente, além de alertar que a falta de comprovação do recolhimento de qualquer parcela importará no vencimento antecipado do saldo devedor, nos termos do art. 217 do Regimento Interno do TCU;
9.5. com fundamento no art. 28 da Lei 8.443/1992, autorizar, desde logo, a cobrança judicial das dívidas, caso não atendida a notificação;
9.6. com fundamento no art. 16, § 3º, da Lei 8.443/1992, c/c art. 209, § 7º, do Regimento Interno do TCU, remeter cópia deste acórdão à Procuradoria da República em São Paulo, para adoção das medidas que entender cabíveis;
9.7. dar ciência deste acórdão ao Ministério do Turismo e aos responsáveis.
2. A Associação Os Independentes opôs Embargos de Declaração (peça 41) , conhecidos e rejeitados por meio do Acórdão 15658/2018-TCU-Primeira Câmara (peça 45) , com a fundamentação constante do Voto de peça 46.
HISTÓRICO
3. Originalmente, estes autos tratavam de tomada de contas especial instaurada pelo Ministério do Turismo (MTur) , em desfavor de Jerônimo Luiz Muzeti, então presidente da Associação Os Independentes, em razão de irregularidades na prestação de contas, referente ao Convênio 1.168/2008 (Siafi/Siconv 633194) , celebrado entre a União, por intermédio do Ministério do Turismo e a mencionada Associação - peça 1, p. 41-59.
4. Esse Convênio tinha como objeto dar apoio à realização da "53ª Festa do Peão Boiadeiro de Barretos/SP" a ser realizada no período de 21 a 31/8/2008, no valor R$ 1.138.000,00 (um milhão, cento e trinta e oito mil reais) para a execução do objeto, sendo R$ 1.020.000,00 (um milhão e vinte mil reais) de competência da Concedente e R$ 118.000,00 (cento e dezoito mil reais) sob a responsabilidade da Convenente, a título de contrapartida.
5. Os valores sob a responsabilidade da Concedente foram transferidos, em parcela única, por meio da ordem bancária 2008OB901119 (peça 1, p. 62) , no valor de R$ 1.020.000,00, emitida em 19/9/2008. A vigência do ajuste compreende o período de 19/8 a 2/12/2008, já incluído o prazo de prorrogação de ofício concedida nos termos do convênio, cuja prestação de contas deveria ocorrer em até 30 dias do término do convênio, nos termos da cláusula quarta, parágrafo terceiro do ajuste.
6. Já no âmbito deste Tribunal, Jerônimo Luiz Muzeti, então Presidente, e a Associação Os Independentes foram citados solidariamente para apresentarem alegações de defesa ou recolherem os valores devidos, nos seguintes termos (peças 6 e 7) :
2. O débito é decorrente da não comprovação da boa e regular aplicação dos recursos repassados pelo Ministério do Turismo à entidade, no âmbito do Convênio MTur/Os Independentes 1.168/2008 (Siafi 633194) , em razão da utilização de recursos públicos federais mediante convênio para aplicação em evento com fins lucrativos, o que caracteriza subvenção social a entidade privada, vedada pelo art. 26, § 2º, da Lei Complementar 101/2000 (Lei de Responsabilidade Fiscal) ; pelo caput do art. 16 da Lei 4.320/1964; pelo art. 5º, inciso II, da Instrução Normativa STN 1/1997; e pelo artigo 6°, inciso V, da Portaria Interministerial MP/MF/MCT 127/2008.
7. A Unidade Técnica, ao pronunciar-se no mérito, nos termos da instrução de peça 19, que obteve a anuência do Corpo Diretivo daquela Unidade (peças 20-21) , bem como a concordância do Ministério Público junto ao Tribunal de Contas da União (peça 22) , assim se manifestou:
25. Verifica-se no Termo de Convênio (peça 1, p. 41 a 59) , assinado em 19/8/2008, previsão expressa na cláusula terceira, inciso II, alínea 'dd':
'assegurar que os valores arrecadados com a cobrança de ingressos em shows e eventos ou venda de bens e serviços produzidos ou fornecidos no âmbito deste Convênio sejam revertidos para a consecução do objeto ou recolhidos à conta do Tesouro Nacional; quando for o caso'.
26. Ressalta-se a decisão do Acórdão 96/2008-TCU-Plenário, prolatado em 30/1/2008, inclusive antes da assinatura do convênio em 19/8/2008:
'9.5.2. os valores arrecadados com a cobrança de ingressos em shows e eventos ou com a venda de bens e serviços produzidos ou fornecidos em função dos projetos beneficiados com recursos dos convênios devem ser revertidos para a consecução do objeto conveniado ou recolhidos à conta do Tesouro Nacional. Adicionalmente, referidos valores devem integrar a prestação de contas'.
28. De tal sorte, quando da assinatura do ajuste, havia previsão expressa no convênio, bem como na jurisprudência do TCU, de restrições à aplicação dos recursos oriundos da cobrança de ingressos.
29. Em que pese o evento tenha sido realizado, conforme atesta o relatório de inspeção in loco, peça 1, p. 66 a 68, o valor arrecadado atingiu o montante de R$ 10.963.333,42, ou seja, quase 11 milhões de reais (peça 1, p. 148) .
30. Os recursos federais repassados foram da ordem de R$ 1.020.000,00, portanto os recursos transferidos foram aproximadamente 10% do valor arrecadado.
31. Essa situação quebra a existência de interesses mútuos e recíprocos entre concedente e convenente, características da essência dos convênios. Clara é a vantagem que levou o convenente em organizar evento com recursos federais e arrecadar mais de 10 vezes do valor que lhe foi transferido, sem comprovar a aplicação dos valores arrecadados no próprio objeto do ajuste.
32. Nesse sentido, esclarece o voto do Acórdão 936/2007-TCU-Plenário:
'O instituto do convênio pressupõe a existência de interesses recíprocos entre concedente e convenente, ou seja, o ajuste deve ser firmado para a consecução de interesses comuns entre os partícipes sem que haja a previsão de lucro por uma das partes, tampouco a prestação de um serviço mediante pagamento pela outra parte.'
33. Adicionalmente, cumpre destacar o despacho do Exmo. Relator Bruno Dantas no TC Processo 016.891/2015-5:
'16. Outro ponto de discussão refere-se à não comprovação das receitas arrecadadas com a venda de ingressos, bem como à não aplicação desses recursos em prol do objeto conveniado, sobre o qual este Tribunal, por meio do Acórdão 96/2008-TCU-Plenário, emitiu o seguinte entendimento:
9.5. determinar ao Ministério do Turismo que, em seus manuais de prestação de contas de convênios e nos termos dessas avenças, informe que:
 (...) 9.5.2 - os valores arrecadados com a cobrança de ingressos em shows e eventos ou com a venda de bens e serviços produzidos ou fornecidos em função dos projetos beneficiados com recursos dos convênios devem ser revertidos para a consecução do objeto conveniado ou recolhidos à conta do Tesouro Nacional. Adicionalmente os referidos valores devem integrar a prestação de contas. ' (grifos no original) 
17. Vale relembrar que esta decisão foi proferida em sede de representação que ensejou a instauração de diversas tomadas de contas especiais em face de indícios de irregularidades na gestão de recursos públicos federais repassados pelo Ministério do Turismo para a Associação Matogrossense de Municípios - AMM.
18. Alia-se a isso o fato de que esta determinação também está prevista na alínea 'dd' do inciso II da Cláusula Terceira do Termo de Convênio firmado entre as partes, que assim se apresenta:
II - Compete à CONVENENTE: (...) dd) assegurar que os valores arrecadados com a cobrança de ingressos em shows e eventos ou venda de bens e serviços produzidos ou fornecidos nó âmbito desse convênio sejam revertidos para a consecução do objeto ou recolhidos à conta do Tesouro Nacional, quando for o caso.
19. Tais previsões ensejam a obrigatoriedade de devolução, por parte do responsável, dos valores em comento, em linha com o entendimento uníssono da Secex/SP e do Parquet especializado, caso não tiverem sido utilizados em prol do objeto do ajuste.
 (...) 
26. É incontestável que tal determinação tem como maior objetivo proteger o dinheiro arrecadado, mitigando as possibilidades de desvio e enriquecimento sem causa já que, se houve a cobrança de ingressos efetivamente não utilizados para a consecução do objeto do convênio, não haveria necessidade de o Ministério do Turismo custear tais eventos.
27. Entendo, contudo, que esses recursos auferidos assemelham-se a um aumento da contrapartida do Município para a execução do ajuste, desonerando a União integral ou parcialmente em sua participação para o fim proposto. Caso o Município venda ingressos e arrecade valor superior ao montante recebido pela União, tal recurso 'extra' a ele pertence.
28. Sendo assim, não vislumbro a possibilidade de a União solicitar o recolhimento de montante superior a R$ 150.000,00, amparado no inadimplemento da alínea 'dd' da cláusula terceira do termo de convênio, sob consequência de enriquecimento sem causa.
29. Por oportuno, com o fito de adequar os manuais de prestação de contas de convênios e os termos dessas avenças firmados pelo Ministério do Turismo, percebo a necessidade de determinar a este órgão, quando do exame de mérito do presente processo, que adeque a cláusula que prevê tal obrigação ao convenente, para que não reste dúvidas em sua interpretação.
30. Outrossim, estou convicto de que tal alínea, que prevê as obrigações do convenente no âmbito do ajuste, se enquadra no conceito de obrigação acessória, previsto em nosso Código Civil. É consenso, do mesmo modo, a regra accessorium sequitur suum principale, na qual tais sortes de obrigações têm sua existência subordinada a outra relação jurídica, ou seja, dependem da obrigação principal, a qual, no caso em análise, é o próprio termo de convênio assinado.
31. Como preceitua o artigo 92 do nosso diploma civil, 'principal é o bem que existe sobre si, abstrata ou concretamente; acessório, aquele cuja existência supõe a do principal'. O art. 184, por sua vez, afirma que 'a invalidade da obrigação principal implica a das obrigações acessórias, mas a destas não induz a da obrigação principal'.
32. Dessa conclusão advém o entendimento de que, uma vez distratada a obrigação principal, não subsiste a acessória, ou seja, o fato de o município de Poloni/SP não lograr êxito na comprovação inequívoca do nexo causal entre os recursos repassados por intermédio do convênio e as despesas realizadas para a execução de seu objeto torna sem efeito a alínea 'dd' acima mencionada e, portanto, a esta Corte não mais caberá a fiscalização dos recursos advindos da venda de ingressos para o evento.
33. De outra sorte, uma vez justificada a regular aplicação de qualquer parcela dos recursos repassados, caberá ao responsável o dever de comprovar o cumprimento da alínea em questão, incorrendo no ônus de responder também pela devolução desses recursos, limitado o total do débito ao montante recebido da União, como mencionei acima.' (grifos nossos) 
34. Considerando que o evento foi realizado, havendo a cobrança de ingressos, que geraram um lucro de mais de R$ 10 milhões aos organizadores, sem a devida comprovação de reversão dos valores arrecadados com ingresso para o objeto do convênio, verifica-se a quebra da natureza de cooperação mútua e recíproca do ajuste.
35. No caso em tela, portanto, ocorreu a utilização de recursos públicos federais mediante convênio para aplicação em evento com fins lucrativos, o que caracteriza subvenção social à entidade privada, conforme veda os art. 26, § 2º, da Lei Complementar 101/2000 (Lei de Responsabilidade Fiscal) e pelo caput do art. 16 da Lei 4.320/1964.
35.1. A esse respeito, é importante ressaltar que existe ampla jurisprudência do Tribunal no sentido de que a venda de ingressos no âmbito de convênios firmados com o MTur constitui infração aos normativos acima referenciados, se os respectivos recursos não forem aplicados na execução do objeto do ajuste, dando-se como exemplo os Acórdão 12759/2016-TCU-Segunda Câmara, 1.178/2016-TCU-Plenário, 2.047/2016-TCU-2ª Câmara, 762/2011-TCU-Plenário, 96/2008-TCU-Plenário e 9.573/2015-TCU-2ª Câmara. Dá-se como exemplo o voto condutor o Acórdão 762/2011-TCU-Plenário (grifou-se) :
'De qualquer maneira, havendo outras fontes de receita, pode-se concluir que os recursos federais estariam a serviço da maximização do lucro do conveniado, especialmente se levarmos em conta a informação da unidade técnica de que os blocos, por meio dos quais se apresentaram os artistas, são de propriedade das empresas que compõem a ASBT, empresas essas, aliás, representadas por membros da família do presidente da associação. Tal conduta é incompatível com o múnus a ser exercido por quem tem a incumbência de gerir recursos públicos, reconhecidamente escassos. De fato, o interesse em tais ajustes foi fundamentalmente privado, caracterizando-se a concessão dos recursos como subvenção social a entidade privada, circunstância vedada pela Lei 4.320/1964' (...) 
35.2. No mesmo sentido, cita-se o parecer do Ministério Público junto ao Tribunal, que foi incorporado às razões de decidir da Exma. Ministra Ana Arraes no âmbito do Acórdão 12759/2016-TCU-Segunda Câmara, logo abaixo  (grifou-se) , que julgou pedido de reconsideração em face do decisum supra:
'5.1.2.3. Em nenhum dos eventos em que houve obtenção de recursos por parte da ASBT com a venda de camarotes e abadás, houve comprovação de que esses valores tenham sido efetivamente revertidos para a consecução do objeto conveniado ou devidamente incorporados à prestação de contas de forma tempestiva.
 (...) 
O contexto fático posto nos autos evidência a utilização indevida de convênios para a consecução de objetivos estritamente comerciais e privados.
Observa-se que figura como convenente a Associação Sergipana de Blocos e Trios - ASBT, associação civil sem fins lucrativos (...) 
Assim, em que pese sob o aspecto jurídico-formal a celebração do convênio tenha aparência de legalidade, sob o aspecto substantivo verifica-se que o acordo afronta o art. 1º do Decreto 6.170/2007 porque, sob o argumento de fomentar o turismo, visa o interesse econômico do convenente e seus associados. Considerando que o interesse em tais ajustes foi precipuamente privado, resta caracterizada a concessão de subvenção social a entidade privada, vedada pelo caput do art. 16 da Lei 4.320/1964, e que somente seria admissível mediante prévia aprovação em lei específica, nos termos do art. 26 da Lei Complementar 101, de 4/5/2000. Ante a inexistência de autorização legal, resta configurada a ilegalidade dos acordos em exame.
Além disso, a celebração de convênio pressupõe, nos termos do inciso I do § 1º do art. 1º do Decreto 6.170/2007, a consecução de um objetivo comum em regime de mútua cooperação. É cristalino nos autos que não há objetivo comum entre o Ministério do Turismo a convenente' (...) 
35.3. A esse respeito, cumpre frisar que a obtenção de lucro econômico não é incompatível com a finalidade não lucrativa da entidade, sendo vedada apenas a distribuição desses ganhos entre os associados. Nota-se, pelo estatuto da Associação 'Os Independentes', que sua principal fonte de renda são 'as oriundas de contratos, em razão da Festa do Peão de Boiadeiro (Patrocínios, parcerias, aluguéis, etc.) ' (art. 79 do Estatuto, peça 8, p. 37) . Dessa forma, há grande interesse da entidade em maximizar os lucros advindos do evento, como dito no voto condutor 762/2011-TCU-Plenário, inclusive por meio de celebração de convênio, o que fere o art. 16 da lei 4.320/1964 e o art. 26 da Lei Complementar 101/2000.
36. Logo, propõe-se, rejeitar as alegações de defesas apresentadas, julgar as contas dos responsáveis irregulares e imputar-lhes o débito no valor total dos recursos repassados, desonerando totalmente a União da obrigação de concedente, frente ao montante arrecadado, bem como aplicando-lhes a multa prevista no art. 57 da Lei 8.443/1992.
8. O Relator a quo, ao corroborar as análises da Unidade Técnica e do Ministério Público junto ao TCU, nos termos do Voto (peça 35) condutor do Acórdão (peça 34) atacado, mencionou que "o ponto focal da discussão é a constatação de utilização de recursos públicos federais mediante convênio para aplicação em evento com fins lucrativos".
9. Ao fundamentar suas razões de decidir, o Relator a quo assim se manifestou, nos termos do Voto de peça 35:
8. O ponto focal da discussão é a constatação de utilização de recursos públicos federais mediante convênio para aplicação em evento com fins lucrativos.
9. Registro que o Tribunal tem entendimento pacificado (Acórdão 168/2018-TCU-Plenário, 6.111/2017-1ª Câmara, 2.881/2017-2ª Câmara, 7.457/2016-1ª Câmara, 7.246/2016-1ª Câmara, dentre outros) , no sentido de que tais montantes devem ser incluídos na prestação de contas do órgão convenente, uma vez que se trata de receitas de natureza pública, conforme consignei no voto condutor do Acórdão 374/2017-TCU-Primeira Câmara, o qual transcreveu o subitem 9.5.2 do Acórdão 96/2008-TCU-Plenário, e que faço reproduzir nesta oportunidade, por pertinente:
"9.5.2. os valores arrecadados com a cobrança de ingressos em shows e eventos ou com a venda de bens e serviços produzidos ou fornecidos em função dos projetos beneficiados com recursos dos convênios devem ser revertidos para a consecução do objeto conveniado ou recolhidos à conta do Tesouro Nacional. Adicionalmente, referidos valores devem integrar a prestação de contas;"
10. Naquele voto comentei, ainda, que tal dispositivo tem como maior objetivo proteger o dinheiro arrecadado, mitigando as possibilidades de desvio e enriquecimento sem causa, já que, se houve a cobrança de ingressos, e os recursos arrecadados não foram efetivamente utilizados para a consecução do objeto do convênio, não haveria necessidade de o Ministério concedente custear tais eventos.
11. Afirmei, contudo, que esses recursos auferidos assemelham-se a um aumento da contrapartida do convenente quando aplicados na execução do ajuste, podendo desonerar a União integral ou parcialmente em sua participação para o fim proposto.
12. Continuo a defender veementemente a obrigatoriedade da comprovação efetiva do destino dos recursos arrecadados com venda de ingressos, sob pena de recolhimento aos cofres públicos dos valores repassados pelo convênio.
13. A cobrança de ingressos gerou um lucro de mais de R$ 10 milhões aos organizadores e não houve a devida comprovação de reversão dos valores arrecadados para o objeto do convênio, o que implicou quebra da natureza de cooperação mútua e recíproca do ajuste.
14. Por fim, diante da não apresentação de defesa e da ausência de indícios de que Jerônimo Luiz Muzeti tenha agido de maneira diligente ou adotado quaisquer medidas para resguardar o erário, reputo não ser possível reconhecer sua boa-fé, o que autoriza o imediato julgamento definitivo de mérito de suas contas, nos termos do art. 202, § 6º, do Regimento Interno do TCU.
15. Nesse cenário, exsurge o dever de julgar irregulares as contas dos responsáveis, imputando-lhes débito e aplicando-lhes multa, com amparo nos arts. 19 e 57 da Lei Orgânica do TCU.
10. Com esses fundamentos adotados como razão de decidir, nos termos do Voto constante da peça 35, foi proferido o Acórdão 11552/2018-TCU-Primeira Câmara (peça 34) , que julgou irregulares as contas de Jerônimo Luiz Muzeti e da Associação Os Independentes, condenando-os solidariamente ao pagamento da quantia nele especificada, além de aplicar-lhes multa.
11. A Associação Os Independentes, entendendo haver contradição, omissão ou obscuridade, opôs embargos de Declaração (peça 41) , conhecidos e rejeitados por meio do Acórdão 15658/2018-TCU-Primeira Câmara (peça 45) . Ainda assim, não conformada com o decisum proferido pelo Tribunal, interpôs Recurso de Reconsideração (peça 51) , que passa a ser analisado nos aspectos de admissibilidade e de mérito.
ADMISSIBILIDADE
12. Ratifica-se exame de admissibilidade realizado por esta Secretaria de Recursos (peças 52-53) , que se manifestou pelo conhecimento do presente recurso, com fundamento nos artigos 32, I, e 33, da Lei 8.443/1992, combinado com o art. 285, § 2º, do Regimento Interno do TCU - RI/TCU, suspendendo-se os efeitos dos itens 9.2, 9.3 e 9.5 do Acórdão 11552/2018-TCU-Primeira Câmara.
13. O Relator deste Recurso, Ministro Vital do Rego Filho, anuiu ao exame de admissibilidade (peça 58) .
MÉRITO
14. Delimitação.
14.1. Constitui objeto do presente Recurso verificar se houve correta aplicação dos recursos recebidos por força do Convênio 1.168/2008 (Siafi/Siconv 633194) , celebrado entre a União, por intermédio do Ministério do Turismo, e a mencionada Associação - peça 1, p. 41-59.
15. Dos fatos narrados pela recorrente.
15.1. Depois de formular uma breve síntese dos fatos, a recorrente menciona a interposição do recurso em análise com o objetivo de demonstrar os seguintes pontos:
1º) a celebração do convênio está de acordo com as disposições constantes na Portaria Interministerial n. 127/2008, o que demonstra a boa-fé do recorrente e a necessidade de se privilegiar o princípio da segurança jurídica;
2º) o evento foi realizado sem a finalidade de lucro, tendo em vista que o recorrente é associação sem fins lucrativos;
3º) os fundamentos do Acórdão 96/2008-TCU-Plenário são inadequados ao contexto fático relacionado ao presente caso; e
4º) os documentos apresentados para comprovação da contratação regular dos artistas são válidos, nos termos da legislação pertinente.
15.2. Todos os fatos narrados pela recorrente serão analisados em conjunto e em confronto em seguida.
16. Não proibição de cobrança de ingressos e reversão dessa cobrança no objeto do convênio.
16.1. A recorrente menciona que a Portaria Interministerial 127/2008 "não estabelecia qualquer óbice à arrecadação de recursos por meio de bilheteria". Continua a Recorrente:
Tanto é assim, que as próprias disposições do convênio autorizavam o recorrente à cobrança de ingresso, conforme se pode verificar a partir da cláusula 3, II, "cc", que assim prevê: "assegurar que os valores arrecadados com a cobrança de ingressos em show e eventos ou venda de bens e serviços produzidos ou fornecidos no âmbito desse Convênio ..." (g.n) 
16.2. A recorrente defende o entendimento de que essa Portaria "não determinava a exigência de que os valores decorrentes da cobrança de ingressos fossem investidos no objeto do convênio. Em verdade, tais determinações passaram a ser previstas, no âmbito do Ministério do Turismo, apenas em 2013, com a edição da Portaria n. 112/2013, do referido Ministério". (Grifos constantes do original) 
16.3. Segundo a recorrente, toda a conduta na gestão do multicitado Convênio foi pautada pelos normativos vigentes ao tempo da celebração, "em respeito ao princípio da segurança jurídica, do qual se extraem as ideias de confiança e previsibilidade". Ainda quanto ao princípio da segurança jurídica, continua a recorrente:
Referido princípio advém da segurança e estabilidade do Direito, conforme explica HUMBERTO ÁVILA: " (...) como esse princípio estabelece um ideal de juridicidade da atuação estatal, para cuja realização é necessário existir um estado de cognoscibilidade, de confiabilidade e calculabilidade do Direito, o princípio da segurança jurídica como que densifica materialmente parte do conteúdo do princípio do Estado de Direito. Nessa função, a referência ao Direito, que é feita pelo princípio do Estado de Direito, não é de qualquer um, mas sim de um Direito inteligível, estável, previsível (...) " (g.n) 
16.4. Continua a recorrente:
Mas não é só. Mesmo que assim não fosse, deve ser destacado que a documentação acostada aos autos dá conta de demonstrar a reversão dos valores arrecadados para o objeto do convênio. De fato, a prestação de contas anexa às alegações de defesa do recorrente demonstra a destinação dos recursos obtidos por meio do convênio em questão, com resultado de saldo negativo de R$ 1,98 (um real e noventa e oito centavos) .
Mais do que isso: o documento anexo, denominado "Demonstrativo da 53ª Festa do Peão de Boiadeiro de Barretos", comprova o ingresso das receitas de bilheteria por meio da coluna "crédito" e a destinação de valores para pagamento de outras despesas, não inclusas naquela mencionada prestação de contas, na coluna "débito". Consta do referido relatório, ainda, a data dos eventos, o número da nota fiscal ou documento de referência e a descrição de cada um deles.
16.5. Acerca da natureza jurídica a Entidade recorrente, assim se pronuncia:
Por fim, deve ser relembrado que o objeto social do recorrente é justamente a realização da "Festa do Peão de Boiadeiro", como também a promoção de outros eventos e manutenção de bens, todos relacionados à referida festa, ou, ao menos, de caráter social, de acordo com o que se pode inferir a partir do art. 5º, de seu estatuto social.
Análise
16.6. Os convênios celebrados com a União têm a natureza jurídica de acordo para realizar objeto de interesse recíproco em regime de mútua cooperação, nos exatos termos do art. 1º. § 1º, inciso VI, da Portaria Interministerial 127/2008 (já revogada, mas vigente ao tempo da celebração) , que, pela pertinência com o desenvolvimento desta análise, transcreve-se a seguir:
convênio - acordo ou ajuste que discipline a transferência de recursos financeiros de dotações consignadas nos Orçamentos Fiscal e da Seguridade Social da União e tenha como partícipe, de um lado, órgão ou entidade da administração pública federal, direta ou indireta, e, de outro lado, órgão ou entidade da administração pública estadual, distrital ou municipal, direta ou indireta, ou ainda, entidades privadas sem fins lucrativos, visando à execução de programa de governo, envolvendo a realização de projeto, atividade, serviço, aquisição de bens ou evento de interesse recíproco, em regime de mútua cooperação. (Grifou-se) 
16.7. A natureza jurídica do convênio em análise pressupõe a participação em conjunto dos partícipes para a realização de um objeto de interesse recíproco. E essa deve ser a tônica de toda a execução do ajuste, sob pena de se descaracterizar o instituto do convênio.
16.8. Além de o conceito de convênio, já transcrito no item 16.6 desta instrução já estabelecer que convênio, além das entidades públicas que especifica, pode ser celebrado com "entidades privadas sem fins lucrativos", na conceituação de "convenente", a própria Portaria Interministerial assim define esse partícipe (art. 1º, § 1º, V, da Portaria Interministerial 127/2008) :
Convenente - órgão ou entidade da administração pública direta ou indireta, de qualquer esfera de governo, bem como entidade privada sem fins lucrativos, com o qual a administração federal pactua a execução de programa, projeto/atividade ou evento mediante a celebração de convênio. (Grifou-se) 
16.9. A natureza jurídica do convenente já pressupõe que o objeto a ser realizado com os recursos recebidos por força de convênios celebrados com a União não pode visar ao lucro, sob pena de descaracterizar a entidade privada sem fins lucrativos, para fins de celebração de convênios com a União.
16.10. Conforme mencionado pela própria recorrente, a entidade foi constituída e consta de seu objeto social a função de realizar a "Festa do Peão de Boiadeiro", inclusive com a cobrança de ingressos.
16.11. O dinheiro público, ainda que possa incrementar o fomento de determinada atividade de interesse público, no caso concreto, não pode destinar-se ao enriquecimento da entidade convenente, uma vez que arrecada valores por meio de cobrança de ingressos. Se admitida essa possibilidade, ferir-se-á de morte o instituto do "convênio", bem como a natureza jurídica dos convenentes que celebrem convênios com a União.
16.12. Também deve ser registrado que é proibida a celebração de convênios, com fundamento na Portaria Interministerial 127/2008 "com pessoas físicas ou entidades privadas com fins lucrativos" (art. 6º, V) .
16.13. Ora, na medida em que há recursos públicos federais a custearem evento realizado por entidade privada sem fins lucrativos, mas com a cobrança de ingressos, estes deveriam ser restituídos aos cofres da concedente até o limite do que fora recebido por meio do convênio, sob pena de enriquecimento sem causa da entidade convenente, além de integrarem a prestação de contas.
16.14. Nesse sentido, deve-se enfatizar decisão já proferida em 2008, que deveria ser do conhecimento do convenente, conforme já especificado pelo Relator a quo, nos seguintes termos (item 9 desta instrução) :
 (...) conforme consignei no voto condutor do Acórdão 374/2017-TCU-Primeira Câmara, o qual transcreveu o subitem 9.5.2 do Acórdão 96/2008-TCU-Plenário, e que faço reproduzir nesta oportunidade, por pertinente:
"9.5.2. os valores arrecadados com a cobrança de ingressos em shows e eventos ou com a venda de bens e serviços produzidos ou fornecidos em função dos projetos beneficiados com recursos dos convênios devem ser revertidos para a consecução do objeto conveniado ou recolhidos à conta do Tesouro Nacional. Adicionalmente, referidos valores devem integrar a prestação de contas".
16.15. Por fim, quanto a esse item, parece que a recorrente não se atentou para o disposto na cláusula terceira, item II, alínea "dd", nos seguintes termos (peça 1, p. 46) :
assegurar que os valores arrecadados com a cobrança de ingressos em shows e eventos ou venda de bens e serviços produzidos ou fornecidos no âmbito deste Convênio sejam revertidos para a consecução do objeto ou recolhidos à conta do Tesouro Nacional; quando for o caso. (Grifou-se) 
16.16. Independentemente de a Portaria Interministerial 127/2008 haver ou não especificado a obrigação de a convenente restituir aos cofres da Concedente os valores auferidos em cobranças de ingressos, existe expressa obrigação nesse sentido, conforme estipulado pela cláusula terceira, item II, alínea "dd", já descrita no item anterior. Obrigação essa da qual não pode escusar-se a recorrente, sob pena de descumprimento do acordo ajustado e condenação em débito para restituir os valores impugnados.
16.17. Além da observância obrigatória dos normativos aplicáveis à celebração, execução e prestação de contas de convênios, não se podem passar ao largo as regras contidas no Termo de Convênio, especialmente quando se referem à fundamentação da condenação em débito da ora recorrente.
16.18. Não pode, portanto, a recorrente, furtar-se de obrigação ajustada por meio do Termo de Convênio.
17. Ausência da finalidade de lucro na realização do evento, uma vez que o recorrente é instituição sem fins lucrativos.
17.1. A recorrente retoma a tese de que "a cobrança de ingressos era permitida" e que "não era exigida a aplicação dos valores arrecadados no objeto do convênio".
17.2. Continua a recorrente:
Com efeito, não merecem prosperar os seguintes argumentos que levaram a rejeição da conta do recorrente: "O ponto focal da discussão é a constatação de utilização de recursos públicos federais mediante convênio para aplicação em evento com fins lucrativos ... A cobrança de ingressos gerou um lucro de mais de R$ 10 milhões aos organizadores ..."
 (...) 
E o superávit não pode ser considerado óbice para a celebração de convênios semelhantes àquele celebrado em 2008 com o Ministério do Turismo, pois, no caso das entidades sem fins lucrativos, o seu resultado é convertido, integralmente, nos objetivos institucionais da instituição - ou seja, na promoção da Festa do Peão de Boiadeiro de Barretos/SP. (...) 
Isso porque, o evento em questão custa, aproximadamente, 30 milhões de reais por ano. O Parque do Peão, onde são realizadas as festividades, tem 2 milhões de m2 e a associação tem 101 funcionários, o que resulta em despesa média de aproximadamente 450 mil reais por mês. 
Em outras palavras: Se o recorrente não cobrasse ingressos (cuja receita é utilizada para o pagamento de despesas e na promoção das festas dos anos seguintes - pois tudo demanda um planejamento cuidadoso) , o evento em comento não existiria há muitos anos.
Digno de nota é que o próprio parecer ministerial, alterado durante a sessão de julgamento e após a sustentação oral do patrono do recorrente, foi no sentido de que a simples cobrança de ingresso não configura por si só finalidade lucrativa, não podendo, portanto, tal fato ser motivo para reprovação das contas do recorrente.
Análise
17.3. Empresta-se a mesma interpretação já realizada por meio do item 16 desta instrução, sem prejuízo da análise que se segue.
17.4. Não parece ser comum um evento arrecadar R$ 10 milhões aos cofres da entidade que o realiza, quando os custos de sua manutenção, conforme mencionado pela própria recorrente, soma "aproximadamente R$ 30 milhões de reais". Ele se mostra absolutamente inviável, segundo os dados colacionados pela própria recorrente. Enfatize-se: segundo os dados colacionados pela própria recorrente, os quais não são corroborados por qualquer documentação comprobatória.
17.5. O fundamento do Relator a quo, acolhido pelo respectivo Colegiado, foi no sentido de que o valor auferido com ingressos e outras receitas oriundas da realização do evento, deveriam se reverter para o convênio e integrar a prestação de contas, o que poderia ensejar, inclusive, total desoneração da União, no que tange aos valores transferidos ao convenente, com a devolução dos valores recebidos, a título de saldo de convênio, conforme previsto na cláusula terceira, item II, alínea "dd", diversas vezes mencionada.
17.6. A pensar de outra forma, somente para argumentar, ter-se-ia a União a custear evento com arrecadação própria, que poderia ensejar enriquecimento sem causa da recorrente, fato que não pode ser albergado pelo Direito aplicado ao caso concreto.
18. Inaplicabilidade dos fundamentos do Acórdão 96/2008-TCU-Plenário.
18.1. A recorrente inaugura suas razões recursais referentes a esse ponto com transcrição de excerto do Voto (peça 35) condutor do Acordão (peça 34) recorrido em que o Relator a quo menciona precedentes desta Corte de Contas no sentido de confirmar sua fundamentação, inclusive o Acórdão mencionado pela recorrente.
18.2. Continua a recorrente:
Entretanto, a questão dos valores advindos da cobrança de ingressos, apreciado no referido julgado, está relacionada a contexto fático completamente distinto da situação do recorrente, o que demonstra a sua inaplicabilidade nestes autos.
De fato, no caso que originou o v. acórdão n. 96/2008, que tinha como parte interessada a Associação Matogrossense dos Municípios, foi verificado: a) superfaturamento; b) não ocorrência de alguns dos eventos patrocinados; c) ausência de promoção do turismo e da cultura (e, portanto, não atendimento às diretrizes estabelecidas pelo Ministério do Turismo) ; e d) ausência de contrapartida em favor do Ministério do Turismo.
Por outro lado, no caso do evento analisado no v. acórdão recorrido (53ª Festa do Peão Boiadeiro de Barretos/SP) , a situação é completamente diferente, uma vez que: a) não houve superfaturamento (a propósito, jamais se cogitou a respeito) ; b) todos os eventos patrocinados ocorreram, do modo como planejado, com o investimento da totalidade dos recursos nos objetivos dos respectivos convênios; c) houve promoção do turismo (principalmente pelo fato de que o evento em questão costuma receber entre 800 mil e 1 milhão de pessoas) .
Além disso, houve contrapartida ao Ministério do Turismo, com a "ativação de sua marca" através de painéis; balões infláveis; distribuição de flyers; vídeos institucionais; painel luminoso em frente ao Estádio; placa de arena; veiculação da logo no site do recorrente; e stand do Ministério para recepção e divulgação das suas políticas de trabalho. (grifos constantes do original) 
18.3. A recorrente menciona ainda os seguintes termos:
Ora, o objeto do convênio foi alcançado pelas partes, com o fiel e integral cumprimento, pelo recorrente, de suas responsabilidades e contrapartidas em favor da União, representada pelo Ministério do Turismo. A exigência da devolução dos valores, nesse momento, portanto, SE MOSTRA ENRIQUECIMENTO SEM CAUSA DA UNIÃO, que conseguiu o fim pretendido com a promoção do evento em questão e que, caso se mantenha o v. acórdão recorrido tal como lançado, será restituída integralmente dos valores por ela despendidos.
18.4. A recorrente também avoca o art. 59 da Lei 8.666/1993, a fim de excluir sua responsabilidade na restituição dos valores devidos, nos seguintes termos:
Tanto é assim que, o art. 59, parágrafo único, da Lei n. 8.666/1993, perfeitamente aplicável ao presente caso por analogia, prevê a responsabilidade da administração pública, mesmo nos casos de nulidade do contrato administrativo, conforme se pode verificar abaixo:
Art. 59 A declaração de nulidade do contrato administrativo opera retroativamente impedindo os efeitos jurídicos que ele, ordinariamente, deveria produzir, além de desconstituir os já produzidos. Parágrafo único. A nulidade não exonera a Administração do dever de indenizar o contratado pelo que este houver executado até a data em que ela for declarada e por outros prejuízos regularmente comprovados, contanto que não lhe seja imputável, promovendo-se a responsabilidade de quem lhe deu causa.
Análise
18.5. Ainda que possam existir outros fundamentos para condenação em débito e aplicação de multa no acórdão paradigma mencionado pelo Relator a quo (Acórdão 96/2008-TCU-Plenário) , diversamente do mencionado pela recorrente, há expressa fundamentação do Relator desse Acórdão (Ministro Benjamin Zymler, nos autos do TC Processo 003.233/2007-3) no que tange às receitas auferidas pelo evento realizado sem seu cômputo na prestação de contas, in verbis:
3. Por concordar com a análise empreendida pela unidade técnica, transcrita no Relatório que antecede a este Voto e que incorporo às minhas razões de decidir, não repetirei a exposição de todo o rol de irregularidades. Contudo, entendo que merecem destaque os seguintes pontos: (...) 
c) existência de receitas complementares que não foram computadas nas prestações de contas, tais como, cobrança de ingressos para eventos e venda de bens para as pessoas que participaram desses eventos. (Grifou-se) 
18.6. Para não haver dúvidas acerca da extensão da concordância com a análise da Unidade Técnica, consta exatamente o item 9.5.2 do Relatório que subsidiou a fundamentação no Voto do Relator naqueles autos (TC Processo 003.233/2007-3) , já transcrito no item 16.14 desta instrução.
18.7. A menção de que houve contrapartida do evento ao mencionar a marca do Ministério do Turismo no evento merece algumas considerações.
18.7.1. Não há confundir patrocínio com convênio, pois são institutos ontologicamente distintos. No patrocínio, há preponderância da exposição da marca; no convênio, realização de objeto de interesse recíproco em regime de mútua cooperação. Nos convênios, a fixação da logomarca do Ministério do Turismo no material promocional é dever do convenente, nos termos da cláusula décima terceira, parágrafo segundo, alínea "d", do Termo de Convênio (peça 1, p. 55) , sem prejuízo de outras obrigações, de acordo com os normativos regentes do assunto.
18.8. A realização do evento e a determinação para restituir os valores devidamente apurados não ensejam, de per si, enriquecimento sem causa da União, como tentou induzir a recorrente. Mesmo que se realize o objeto de um convênio celebrado com a União, se não houver a regular aplicação e a comprovação dos valores envolvidos, emerge a obrigação de a convenente restituir os valores impugnados, sem que desse fato ocorra enriquecimento sem causa da União.
19. Demonstrativos da 53ª festa do peão de boiadeiros de Barretos.
19.1. Por fim, a recorrente colaciona uma espécie de receitas e despesas da multicitada Festa, com o objetivo de vincular as receitas à prestação de contas dos valores recebidos por força do multicitado Convênio, com um saldo devedor de R$ 13.943,54.
Análise
19.2. Registre-se, inicialmente, que nesse demonstrativo não consta o valor transferido pela União, por intermédio do Ministério do Turismo, no valor de R$ 1.020.000,00 (um milhões e vinte mil reais) . Somente pelos dados trazidos pela própria recorrente, se acrescido o valor transferido pela União a título de convênio, ter-se-ia um saldo positivo de R$ 1.006.056,46. Saldo esse que deveria ter sido devolvido aos cofres da União.
19.3. Deve-se mencionar que o valor da condenação em débito da recorrente (R$ 1.020.000,00) não deve ser reduzido para esse suposto saldo positivo de R$ 1.006.056,46, em razão da fragilidade das informações apresentadas, bem como pelo fato de não se fazerem acompanhadas de documentos aptos a ensejarem a redução do débito determinado pelo Acórdão recorrido.
19.4. Os Demonstrativos da 53ª festa do Peão de Boiadeiro de Barretos (peça 51, p. 13-17) não podem ser recebidos como prestação de contas, tampouco estão acompanhados de documentos que comprovem os fatos neles registrados.
CONCLUSÃO
20. Dessa forma, os argumentos recursais e documentos apresentados pela Associação Os Independentes não são aptos para alterar o Acórdão 11552/2018-TCU-Primeira Câmara, confirmado pelo Acórdão 15658/2018-TCU-Primeira Câmara, motivo por que se deve negar provimento ao Recurso de Reconsideração interposto por essa Associação.
PROPOSTA DE ENCAMINHAMENTO
21. Ante o exposto, submetem-se os autos à consideração superior, propondo-se com fundamento nos art. 32, inciso I, e 33, da Lei 8.443/1992:
a) conhecer do recurso interposto, para, no mérito, negar-lhe provimento;
b) dar ciência da deliberação a ser proferida, bem como do relatório e voto que a subsidiarem à recorrente e aos demais interessados.
2.	O Ministério Público junto ao TCU, ao concordar com o encaminhamento alvitrado pela Serur, emitiu as seguintes considerações (peça 74) :
	Trata-se de recurso de reconsideração interposto pela associação Os Independentes contra o Acórdão 11552/2018-TCU-Primeira Câmara (peças 34 e 51) , pelo qual o Tribunal, entre outras deliberações, julgou irregulares as contas da ora recorrente e de seu então presidente, com base no art. 16, inciso III, alíneas "b" e "c", da Lei 8.443/1992, condenando-os em débito solidário no valor histórico de R$ 1.020.000,00 e aplicando-lhes individualmente a multa do artigo 57 da mesma lei, no valor de R$ 180.000,00. 
2. Pelo que se extrai do Voto condutor do acórdão vergastado, no âmbito do Convênio 1.168/2008, firmado entre o Ministério do Turismo (MTur) e a associação Os Independentes para apoio à realização do evento intitulado "53ª Festa do Peão Boiadeiro de Barretos/SP", restou evidenciado que "a cobrança de ingressos gerou um lucro de mais de R$ 10 milhões aos organizadores e não houve a devida comprovação de reversão dos valores arrecadados para o objeto do convênio, o que implicou quebra da natureza de cooperação mútua e recíproca do ajuste" (peça 35, p. 2) . Daí decorreria a justificável imputação de débito correspondente à totalidade dos recursos federais recebidos pela convenente.
3. Nesta fase recursal, após analisar e refutar cada um dos argumentos apresentados pela recorrente, a Secretaria de Recursos (Serur) propôs conhecer do recurso de reconsideração para, no mérito, negar-lhe provimento (peças 71, p. 13-14, 72 e 73) .
4. Anuo às razões que nortearam o encaminhamento sugerido pela unidade técnica, incorporando-as a este parecer, sem prejuízo de destacar que, nem mesmo em sede recursal, o responsável logrou êxito em ao menos comprovar que os valores auferidos com ingressos ou outras receitas relativas ao evento foram efetiva e integralmente revertidos para a execução do objeto do convênio. Ainda assim, mesmo que demonstrada a reversão integral desses recursos, a autossuficiência do evento já seria razão suficiente para "ensejar, inclusive, total desoneração da União, no que tange aos valores transferidos ao convenente, com a devolução dos valores recebidos, a título de saldo de convênio, conforme previsto na cláusula terceira, item II, alínea 'dd'...[do termo do convênio]" (peça 71, p. 11) , como observado pela unidade técnica.
5. Diante dos argumentos da recorrente, por não vislumbrar nenhuma razão para a evolução de entendimento já manifestado nestes autos, permito-me rememorar os fundamentos que levaram este Parquet especializado a anuir à proposta de condenação em débito dos responsáveis.
6. O termo do Convênio 1.168/2008 estabeleceu, na alínea "dd", do inciso II, de sua cláusula terceira, que (peça 1, p. 43 e 46, grifamos) :
II. Compete à CONVENENTE 
[...]
dd) assegurar que os valores arrecadados com a cobrança de ingressos em shows e eventos ou venda de bens e serviços produzidos ou fornecidos no âmbito deste Convênio sejam revertidos para a consecução do objeto ou recolhidos à conta do Tesouro Nacional.
7. Com o intuito de avaliar o cumprimento da regra acima mencionada, o MTur estabeleceu que, na ocasião da prestação de contas, entre outros documentos, a convenente deveria apresentar o "comprovante da aplicação, na consecução do objeto deste Convênio, dos valores arrecadados com a cobrança de ingressos em show e eventos [...]" (peça 1, p. 56) .
8. A despeito da exigência expressa no termo do convênio, conforme registrado na última nota técnica de análise de prestação de contas emitida pelo MTur, a associação Os Independentes não apresentou documentos capazes de comprovar que o valor arrecadado com a venda de ingressos para o evento tenha sido efetivamente aplicado na consecução do objeto conveniado (peça 1, p. 146) . As alegações de defesa apresentadas pela convenente também não foram suficientes para elidir a irregularidade. 
9. Já nesta fase recursal, com a tentativa de vincular as receitas do evento à prestação de contas dos valores recebidos por força do convênio, a recorrente colacionou um demonstrativo sintético de receitas e despesas do evento, com um saldo devedor de R$ 13.943,54 (peça 51, p. 13-17) . No entanto, como bem concluiu a unidade técnica, "os demonstrativos da 53ª festa do Peão de Boiadeiro de Barretos (...) não podem ser recebidos como prestação de contas, tampouco estão acompanhados de documentos que comprovem os fatos neles registrados" (peça 71, p. 13) . Não bastasse isso, ainda que tais demonstrativos pudessem ser aceitos como elementos suficientemente comprobatórios, subsistiria a percuciente constatação de que "somente pelos dados trazidos pela própria recorrente, se acrescido o valor transferido pela União a título de convênio, ter-se-ia um saldo positivo de R$ 1.006.056,46", "saldo esse que deveria ter sido devolvido aos cofres da União" (peça 71, p. 13) .
10. Ante o exposto, este membro do Ministério Público de Contas junto ao TCU manifesta-se de acordo com a proposta da Serur (peças 71, p. 13-14, 72 e 73) .
	É o relatório.

Evaristo Aragão Santos (OAB/PR 24.498) e outros, representando a Associação Os Independentes.

Procurador Sergio Ricardo Costa Caribé.

RECURSO DE RECONSIDERAÇÃO EM TOMADA DE CONTAS ESPECIAL. CONVÊNIO. MINISTÉRIO DO TURISMO. REALIZAÇÃO DE EVENTO. IMPUGNAÇÃO DAS DESPESAS. CITAÇÃO. NÃO UTILIZAÇÃO DOS VALORES ARRECADADOS COM A VENDA DE INGRESSOS NA CONSECUÇÃO DO OBJETO DO AJUSTE. REJEIÇÃO DAS ALEGAÇÕES DE DEFESA APRESENTADAS. REVELIA DE RESPONSÁVEL. IRREGULARIDADE DAS CONTAS. DÉBITO. MULTA. EMBARGOS DE DECLARAÇÃO. CONHECIMENTO. REJEIÇÃO. CONHECIMENTO DO RECURSO DE RECONSIDERAÇÃO. ARGUMENTOS INCAPAZES DE ALTERAR A DELIBERAÇÃO RECORRIDA. NÃO PROVIMENTO. CIÊNCIA.

TOMADA DE CONTAS ESPECIAL (TCE)

Secretaria de Recursos (Serur).

Por preencher os requisitos de admissibilidade previstos nos arts. 32, inciso I, e 33 da Lei 8.443/1992, deve ser conhecido o presente recurso de reconsideração interposto pela Associação Os Independentes em face do Acórdão 11552/2018-TCU-Primeira Câmara, da relatoria do Ministro Bruno Dantas, por meio do qual o Tribunal julgou irregulares suas contas e de seu presidente, Sr. Jerônimo Luiz Muzeti, e os condenou ao pagamento de débito e multa em razão de irregularidades na prestação de contas referente ao Convênio 1.168/2008, celebrado entre a referida Associação e o Ministério do Turismo, que tinha por objeto dar apoio à realização da "53ª Festa do Peão Boiadeiro de Barretos/SP", realizada entre 21 a 31/8/2008.
Para a consecução do objetivo pactuado, foram alocados R$ 1.138.000,00, sendo R$ 1.020.000,00 de competência da concedente, transferidos em 19/9/2008, e R$ 118.000,00 de responsabilidade da convenente. 
Os responsáveis foram citados pela não comprovação da boa e regular aplicação dos recursos repassados pelo Ministério do Turismo à entidade, em função da utilização de recursos públicos federais mediante convênio para aplicação em evento com fins lucrativos, o que caracterizaria subvenção social a entidade privada, conduta vedada pelo art. 26, § 2º, da LRF, pelo art. 16 da Lei 4.320/1964, pelo art. 5º, inciso II, da Instrução Normativa STN 1/1997 e pelo art. 6º, inciso V, da Portaria Interministerial MP/MF/MCT 127/2008.
No voto que integrou a decisão ora recorrida, o Relator a quo registrou o ponto central da discussão em sua fundamentação, conforme transcrição a seguir:
8. O ponto focal da discussão é a constatação de utilização de recursos públicos federais mediante convênio para aplicação em evento com fins lucrativos. 
9. Registro que o Tribunal tem entendimento pacificado (...) , no sentido de que tais montantes devem ser incluídos na prestação de contas do órgão convenente, uma vez que se trata de receitas de natureza pública, conforme consignei no voto condutor do Acórdão 374/2017-TCU-Primeira Câmara, o qual transcreveu o subitem 9.5.2 do Acórdão 96/2008-TCU-Plenário, e que faço reproduzir nesta oportunidade, por pertinente: 
 (...) 
12. Continuo a defender veementemente a obrigatoriedade da comprovação efetiva do destino dos recursos arrecadados com venda de ingressos, sob pena de recolhimento aos cofres públicos dos valores repassados pelo convênio. 
13. A cobrança de ingressos gerou um lucro de mais de R$ 10 milhões aos organizadores e não houve a devida comprovação de reversão dos valores arrecadados para o objeto do convênio, o que implicou quebra da natureza de cooperação mútua e recíproca do ajuste. 
Irresignado com os termos da decisão acima, a Associação Os Independentes interpôs o presente recurso de reconsideração, por meio do qual alega:
	a) a celebração do convênio estaria de acordo com as disposições constantes na Portaria Interministerial 127/2008, que em seu entendimento não estabeleceria qualquer óbice à arrecadação de recursos por meio de bilheteria;
	b) o evento teria sido realizado sem a finalidade de lucro, tendo em vista que a recorrente é associação sem fins lucrativos;
	c) os fundamentos do Acórdão 96/2008-TCU-Plenário seriam inadequados ao contexto fático relacionado ao presente caso; e
	d) os documentos apresentados para comprovação da contratação regular dos artistas são válidos, nos termos da legislação pertinente.
Ao apreciar os apelos recursais, tanto a Secretaria de Recursos (Serur) , como o Ministério Público junto ao TCU (MPTCU) , propõe conhecer do recurso para, no mérito, negar-lhe provimento.
Ante o breve relato, passo ao exame dos autos. 
Registro, desde já, que acompanho a proposta de encaminhamento sugerida pelas instâncias precedentes, e incorporo seus fundamentos, transcritos no relatório precedente, às minhas razões de decidir, sem prejuízo de tecer os comentários a seguir:
Não prospera a primeira alegação de que a Portaria Interministerial 127/2008 não vedava a cobrança de ingressos, pelo simples fato de que essa tese não foi levantada por esta Corte. O que se estava a exigir do responsável era a comprovação de que os valores arrecadados por meio de ingressos foram revertidos para o objeto do convênio ou recolhido aos cofres públicos. 
Tal requisito estava presente no Termo de Convênio assinado pelo recorrente com o Ministério do Turismo, requisito esse fruto de determinação contida no Acórdão 96/2008-TCU-Plenário, outro ponto atacado pelo recorrente.
A alínea "dd" do inciso II da Cláusula Terceira do Termo de Convênio firmado entre as partes, assim se apresentava:
II - Compete à CONVENENTE: (...) dd) assegurar que os valores arrecadados com a cobrança de ingressos em shows e eventos ou venda de bens e serviços produzidos ou fornecidos no âmbito desse convênio sejam revertidos para a consecução do objeto ou recolhidos à conta do Tesouro Nacional, quando for o caso.
Também não prospera o argumento de que os fundamentos fáticos que embasaram a prolação do Acórdão 96/2008-TCU-Plenário seriam inadequados ao contexto fático tratado nestes autos. A partir daquele julgado, foi determinado ao Ministério do Turismo, em 30/1/2008, portanto antes da celebração do convênio objeto destes autos, ocorrida em 19/8/2008, que: 
9.5.2. os valores arrecadados com a cobrança de ingressos em shows e eventos ou com a venda de bens e serviços produzidos ou fornecidos em função dos projetos beneficiados com recursos dos convênios devem ser revertidos para a consecução do objeto conveniado ou recolhidos à conta do Tesouro Nacional. Adicionalmente, referidos valores devem integrar a prestação de contas;
Conforme visto, o TCU, por meio do Acórdão 96/2008-TCU-Plenário, ao se deparar com uma série de irregularidades em um caso específico, editou um rol de determinações de cunho geral ao MTur, que de pronto, passou a inseri-las em seus instrumentos de convênio. 
De igual modo, não tem o condão de afastar o débito, o argumento de que a associação seria sem fins lucrativos. Tendo a entidade arrecadado vultosos recursos oriundos da cobrança de ingresso, deveria ter demonstrado em sua prestação de contas que esses recursos foram aplicados integralmente no objeto pactuado, sob pena de ter que ressarcir a União pelos valores recebidos.
Conforme destacado pela unidade técnica a quo (peça 2) , a Associação Os Independentes, por meio do seu Balanço Patrimonial do período de 1/1/2008 a 31/12/2008, período em que se insere a vigência do convênio em exame, obteve lucro líquido de R$ 10.963.333,42, sendo grande parte disso decorrente de receitas arrecadadas  com a realização da 53ª Festa do Peão Boiadeiro de Barretos/SP, visto que este é o maior evento promovido por aquela Associação, constituída precipuamente com a função de realizar tal evento.
A função de tal comando visa resguardar a União de promover eventos que não necessitam da participação do Estado, por serem autossuficientes.
  O derradeiro argumento acerca da validade dos documentos apresentados para comprovação da contratação regular dos artistas também não socorre o recorrente, uma vez que, primeiro, ele deveria ter demonstrado que os recursos arrecadados com a cobrança de ingressos teriam sido utilizados no fim pactuado no convênio. 
A esse respeito, o Procurador Sérgio Caribé assim se manifestou:
4. Anuo às razões que nortearam o encaminhamento sugerido pela unidade técnica, incorporando-as a este parecer, sem prejuízo de destacar que, nem mesmo em sede recursal, o responsável logrou êxito em ao menos comprovar que os valores auferidos com ingressos ou outras receitas relativas ao evento foram efetiva e integralmente revertidos para a execução do objeto do convênio.
Ao final de seus argumentos, a recorrente juntou demonstrativo sintético de receitas e despesas do evento, com saldo devedor de R$ 13.943,54 (peça 51, p. 13-17) . Todavia, assim como concluíram a unidade técnica e o MPTCU, tais elementos não podem ser recebidos como prestação de contas, visto que apenas listam supostas receitas e despesas, sem, contudo, juntar documentos que comprovassem os fatos neles registrados.
Afastados todos os argumentos, frise-se, idênticos aos apresentados em sede de sustentação oral, o presente recurso de reconsideração deve ser conhecido e, no mérito, ter seu provimento negado.
	Ante o exposto, acompanhando a unidade técnica e o MPTCU, VOTO para que seja acolhida a minuta de acórdão que ora trago à apreciação deste Colegiado.
TCU, Sala das Sessões Ministro Luciano Brandão Alves de Souza, em 15 de outubro de 2019.
Ministro VITAL DO RÊGO 
Relator